臺灣雲林地方法院刑事判決　　　　　　　 96年度重訴字第7號
公　訴　人　臺灣雲林地方法院檢察署檢察官
被　　　告　乙○○
指定辯護人　本院公設辯護人　戊○○
上列被告因殺人案件，經檢察官提起公訴（96年度偵字第2733號
），本院判決如下：
    主  文
乙○○殺人，處有期徒刑拾貳年，褫奪公權捌年。
    事實及理由
一、犯罪事實：
    乙○○與翁素華本為男女朋友，兩人同居在雲林縣虎尾鎮○
    ○路121 巷1 號8 樓之25租處。乙○○、翁素華因為情感上
    的因素，偶有爭執，翁素華曾表達另覓良人之意，乙○○心
    裡不舒服，內心積怨。於民國96年05月14日上午06點多，翁
    素華因乙○○未能滿足其經濟上的需求，與乙○○又起了口
    角，爭執中，翁素華奚落乙○○：「出去，沒有錢就不要在
    這裡。」乙○○自認房租由其支付，翁素華還趕其出門，又
    因經濟拮据，讓翁素華看不起，深覺受辱，升起盛怒，見翁
    素華躺在床上，心生殺人之犯意，上床從正面徒手掐住翁素
    華的脖子，欲致翁素華於死，翁素華被掐後，掙開乙○○的
    手，坐起，乙○○隨即自翁素華的背後，以雙手環抱的方式
    ，勒緊並絞扼坐在床上之翁素華的頸部，約2 分鐘之久，翁
    素華無法出聲呼救，雖掙扎但無用，本能性地用盡最後一力
    掙脫，與乙○○同自床上跌落地上，乙○○也鬆了手。但翁
    素華因乙○○雙手用力絞扼頸部，頸總動脈周圍之頸動脈竇
    內之「重覺受器Baroreceptor」，受強力壓迫而併發心臟傳
    導束嚴重受阻，導致「心因性猝死」，當場死亡。乙○○見
    翁素華不動已死，心裡害怕、後悔，開始喝米酒，決定償命
    ，酒畢，持刀割腕自殺，於同日上午07時許，乙○○打電話
    給友人陳桓塵，請陳桓塵轉告另1 友人陳寶玉，其與翁素華
    已死。陳桓塵聞訊知事有蹊蹺，與陳寶玉同至乙○○與翁素
    華同居上址察看，發現大門鎖住，立即報警處理，經鎖匠開
    門，進入後發現翁素華躺在地上，乙○○側躺在滿是鮮血的
    床上，員警察覺乙○○尚有氣息，送醫急救，挽回生命。
二、認定犯罪事實所憑之證據及理由：
(一)、證據能力部分：
    檢察官提出之「臺灣雲林地方法院檢察署檢驗報告書」（見
    96年度相字第290 號卷宗第38頁至第47頁，以下簡稱檢驗報
    告書）因僅為檢察署法醫師（檢驗員）對死者翁素華屍體外
    觀的初步檢視，至於翁素華死亡原因，則另由檢察官會同法
    務部法醫研究所顧問甲○○○○解剖鑑定，其過程及結果製
    有法務部法醫研究所（96）醫剖字第0961100737號解剖報告
    書（以下簡稱解剖報告書）、（96）醫鑑字第0961100737號
    鑑定報告書（以下簡稱鑑定報告書）在卷可參，鑑定報告書
    尚附有鑑定人甲○○○○之結文可徵，其內容均較上開檢驗
    報告書翔實，且係本案最終之死因鑑定結果，參酌本案其他
    證據資料，檢驗報告書所欲證明之待證事實已臻明瞭，無再
    調查之必要，依刑事訴訟法第163 條之2 第2 項第3 款、第
    1 項之規定，裁定駁回該項證據調查之聲請，合先敘明。被
    告、辯護人對檢察官所提出之其他書面供述證據，於審判程
    序中均同意作為證據使用，本院審酌該等書面作成時之情狀
    ，認為適當，且有助於真實的發現，依刑事訴訟法第159 條
    之5 第1 項之規定，認均有證據能力。
(二)、證明力部分：
１、發現翁素華死亡：
    96年05月14日上午07時許，陳桓塵接獲乙○○的電話，乙○
    ○要陳桓塵轉告陳寶玉：找到乙○○及翁素華時，他們兩人
    已經死亡，未交代其他任何事情。陳桓塵認狀況有異，隨即
    打電話給陳寶玉，其2 人於同日上午至乙○○與翁素華同居
    之上址租處察看，發現大門上鎖，無人應門，即報警處理，
    鎖匠開門後，進入房內發現翁素華僅著內褲躺在床邊地上，
    乙○○躺在染有鮮血的床上，員警發現乙○○尚有氣息，即
    請救護車將乙○○送醫急救等事實，有陳桓塵、陳寶玉之警
    詢筆錄、現場照片、現場圖、乙○○之診斷證明書等在卷可
    參。陳桓塵、陳寶玉為乙○○、翁素華共同之友人，無偏袒
    乙○○或翁素華的動機，2 人於警詢之陳述內容一致，亦與
    上開證據資料相合，信屬實情。
２、翁素華的死因：
(1)、翁素華死亡之事實，有告訴人即翁素華之女丁○○於偵查中
    之指訴筆錄在卷可稽，並經檢察官督同法醫師（檢驗員）相
    驗無誤，製有勘（相）驗筆錄、相驗屍體證明書在卷可憑。
    而依案發後警方拍攝之現場照片顯示，案發現場床邊地上落
    著被單、枕頭，翁素華只著內褲躺在地上，房間一角的小桌
    旁地面染有較大面積血跡，桌上有水果刀等刀器，大面積血
    跡旁地上則有點滴狀血跡，延伸到床邊，乙○○僅著內褲側
    躺在床邊，床單、床沿、及地上棉被，在乙○○左手部位及
    其附近，染有多處較大面積血跡。除此之外，並未發現有何
    明顯的打鬥跡象，或案發後布置現場之疑點。此情亦經檢察
    官勘驗無誤，有勘（相）驗筆錄可證。因此，可以排除翁素
    華死前曾發生持械鬥毆之情事，亦可排除案發後，現場遭人
    破壞，故佈疑陣。
(2)、檢察官會同法務部法醫研究所顧問甲○○○○於96年05月17
    日進行解剖，鑑定翁素華死因，此有解剖筆錄在卷可明。根
    據解剖報告書的記載，死者翁素華可觀察之外傷為「左上頸
    部下巴一處瘀傷」、「雙耳外耳道出血」。進一步解剖觀察
    ，頸部呈現「右側胸鎖乳突肌上緣瘀血10乘3 公分」、「右
    側內外頸總動脈分岔處瘀腫，3 乘3 公分」、「左側下巴瘀
    血2 乘2 公分」、「左側胸鎖乳突肌上緣瘀血6 乘2 公分」
    、「左側下緣頸總動脈處瘀腫2 乘2 公分」、「左側舌骨下
    緣瘀血4 乘4 公分」、「左側頸部後側瘀血3 乘1 公分」。
    頭蓋腔則有「右顳部皮下瘀血4 乘3 公分」、「左頂額部皮
    下瘀血8 乘1 公分」、「無顱骨凹陷骨折、無顱底骨骨折、
    無硬腦膜下出血、無蜘蛛網膜下腔出血、無腦實質組織出血
    」等情狀；其他身體部位則無近日受創之異狀。以上各情，
    並有解剖照片附卷可佐。由上可見，翁素華受創最嚴重的部
    位是在頸部，頭部則屬輕微瘀血外傷。翁素華受攻擊的部位
    ，應係頸部；頭部外傷則極可能是碰撞所致。再依鑑定報告
    書所載，死者經解剖後發現，左右頸部如上的壓傷，為致命
    傷，並認定死者係遭「頸部外力絞扼」死亡，因頸總動脈周
    圍有頸動脈竇，內有「重覺受器Baroreceptor」之頸動脈體
    ，強力壓迫可併發心臟傳導束嚴重受阻，可造成「心因性猝
    死」。上開鑑定報告書所載鑑定過程及結論，合於解剖報告
    書、解剖照片、現場照片所顯示之證據資料，應屬可信。本
    院因此判定，死者翁素華是因頸部遭受外力絞扼，頸總動脈
    周圍之頸動脈竇內之「重覺受器Baroreceptor」因此受強力
    壓迫，而併發心臟傳導束嚴重受阻，於受外力絞扼後，造成
    「心因性猝死」，當場死亡。
３、乙○○殺人之手法：
(1)、乙○○於警詢中即已供稱「當時翁素華無攻擊我。」「我一
    時氣憤勒她脖子，才造成死亡。」「我發現翁素華沒有氣息
    並無急救。」此有警詢筆錄在卷可參。於檢察官訊問時，乙
    ○○亦供稱「我坐起來從翁素華後面用雙手環抱她的脖子，
    以兩手肘交叉勒緊翁素華的脖子。」「勒住後，我不放手。
    」「勒斃後，我沒有移動屍體。」此有檢察官面前供述筆錄
    附卷可詳。於本院審判中，乙○○坦承殺害翁素華，經法院
    請被告乙○○示範當時情況，乙○○則以肢體動作重現當時
    攻擊翁素華之情狀，並自白「剛開始翁素華是正面躺在床上
    ，我用雙手先掐緊翁素華脖子，翁素華起身坐起，我從翁素
    華背後再用雙手環抱她的脖子，勒緊她的脖子。」「我用雙
    手勒緊她的脖子時，翁素華是背對著我。」「我沒有坐在她
    身上，當時我們倆都坐在床上，我是坐在床上勒緊她，她有
    掙扎，所以才跌落床下。」「她有掙扎我沒放手，繼續勒緊
    。」「跌落床下後，我就放手，她就不動了。」「翁素華沒
    有叫喊。」
(2)、由上自白，並參前述證據資料可見，翁素華確係因乙○○以
    雙手環抱絞扼頸部之手段給殺害了，翁素華的死亡與乙○○
    的手法有相當因果關係。乙○○正面掐住躺在床上的翁素華
    之頸部，翁素華隨即起身坐起，可認當時翁素華是有掙脫的
    空間，惟乙○○攻擊翁素華頸部致命傷之心意已決，因而在
    翁素華起身後，不讓翁素華有再次防備餘地，隨即坐在床上
    自翁素華背面往前用雙手環抱方式絞扼其頸部，繼續攻擊其
    頸部，足見乙○○在雙手掐住翁素華頸部時，即欲以此方式
    奪取翁素華之性命，因此，掐住頸部時，應為乙○○殺人之
    著手時，其後頸部之環抱絞扼，乃一連串殺人行為的一部分
    。也正因如此的手段，翁素華無法還擊，無法呼救，無法為
    有效的掙扎。合於前述現場跡象，亦合於翁素華頸部所受重
    創及其死因。至於翁素華頭部之瘀傷，應是翁素華掙扎後，
    跌落床邊硬地碰撞而來，尚無法認定係受乙○○不同的攻擊
    手段所致。正因翁素華的掙扎致其2 人同摔落地，乙○○的
    鬆手，也有了合理的說明。陳桓塵、陳寶玉前述發現翁素華
    躺在床邊地上，也佐證了乙○○自白其與翁素華跌落地面，
    這才發現翁素華已無氣息，乙○○未移動屍體等事實。翁素
    華在乙○○雙手環抱絞扼頸部之初，無法掙開乙○○，本能
    性地使盡最後力氣奮力掙脫，而與乙○○同跌落床下，應可
    認定。
(3)、乙○○於檢察官面前雖供稱「我雙手環抱勒緊翁素華脖子時
    ，翁素華是躺在床上，人面朝下。我是坐在她身上，兩手肘
    環抱她的脖子後整個人壓在他身上。」嗣又改稱「我坐到翁
    素華身上，用雙手掐住她的脖子，她反抗後我們2 人就跌到
    床下，我再用枕頭罩住她的臉，一會兒她就死了。」於本院
    準備程序時，乙○○亦答辯其係跌落床下後，以枕頭壓住翁
    素華臉部云云。然查：
、乙○○若趁翁素華趴在床上臉部朝下時，坐在翁素華身上以
    雙手環抱翁素華脖子而絞扼其頸部，以乙○○身體之重量，
    並絞扼之重力，翁素華受乙○○之壓制根本無法動彈，則其
    被發現時何以躺在床邊地上，顯無法解釋。再者，乙○○若
    先跨坐在翁素華身上，翁素華臉部朝下，顯然乙○○之雙手
    與翁素華的頸部有一定的距離，若之後以雙手環抱緊扼翁素
    華頸部，除非乙○○有足夠的力道將翁素華頭臉乃至於頸部
    整個扳起，維持其坐著的姿態，否則乙○○勢必因緊扼翁素
    華的頸部，致其上半身整個與翁素華的身體貼近，實不可能
    以跨坐的方式，猶能以雙手自翁素華後方緊緊地絞扼翁素華
    之頸部。因此，乙○○供稱上開殺人手法，不僅矛盾，亦有
    疑問，難信屬實。檢察官據此起訴被告乙○○之犯罪手段，
    應有誤會。
、翁素華的致命傷是在頸部受創，死亡原因是頸總動脈周圍之
    頸動脈竇內之頸動脈體受強力壓迫，因而併發心臟傳導束嚴
    重受阻，造成「心因性猝死」，已如前述，那麼乙○○若是
    以枕頭壓制翁素華臉部，造成翁素華無法呼吸而死亡，應是
    窒息死亡，而非心因性猝死。對此，乙○○於審判中亦供稱
    「枕頭壓制臉部」的供述並不實在。「枕頭壓制臉部」之殺
    人手法，自非實情，不能採信。
４、乙○○殺人之動機：
(1)、乙○○、翁素華2 人本同居在雲林縣虎尾鎮○○路121 巷1
    號8 樓之25租處，兩人是男女朋友，認識超過1 年，同居約
    3 個月，翁素華原在雲林縣土庫鎮夜都會小吃部任服務生，
    乙○○是退休司機，平日會接送翁素華往返小吃部及同居處
    所等事實，有陳寶玉之警詢筆錄可明，亦經乙○○於審判中
    自白屬實。陳寶玉於警詢中固陳稱翁素華交往單純，未曾看
    見乙○○與翁素華爭吵，不清楚雙方有何糾紛。惟感情的事
    多僅當事者自知，乙○○、翁素華均有一定的歲數，要照顧
    面子，縱有感情上的爭執，不對外吐露，亦屬正常。
(2)、翁素華已無法陳述其與乙○○的感情狀況。那麼乙○○為何
    在房內以雙手絞扼的方式攻擊同居人，其供述至為重要，若
    佐以其他證據資料認為相合，則可判斷乙○○攻擊的動機是
    否欲剝奪翁素華的生命。乙○○於警詢中供稱「因為翁素華
    向我要錢，我沒有給她，她就生氣與我爭吵，我一時氣憤勒
    她脖子，才造成死亡。」「是臨時爭吵造成的不幸。」於檢
    察官面前，乙○○供稱「因為吵架，為了錢，翁素華在床上
    跟我要錢，我沒錢給她，她發脾氣，之前為了錢的問題吵了
    好幾次，這次殺她，是因為我之前會給她錢，房租及吃飯的
    錢都是我付的，電費及她的手機費也都是我付的，我已經沒
    錢給她了，她就叫我出去，是她叫我出去，我才起意殺她。
    」「我想說她既然違背我，乾脆一起死一死。」於本院審判
    時，乙○○亦供述其當日與翁素華爭吵，是因為其未買金戒
    指、未買冷氣，且翁素華又表示沒錢不要住在這裡，要趕乙
    ○○走，讓乙○○怒不可抑，才動手殺人。在此之前，翁素
    華即有表明另交新歡之意，不論翁素華所言是真是假，這些
    言語也讓乙○○心裡不滿，而與乙○○動手殺人的動機有關
    ，此亦為乙○○於審判中供認無誤，合於其在檢察官面前所
    供「翁素華既然違背我，乾脆一起死一死」之意。亦即，乙
    ○○之所以動手緊扼翁素華頸部，是因為其與翁素華因為錢
    的問題，導致感情上的摩擦，翁素華因乙○○未滿足其需求
    ，出言趕人，乙○○因此暴怒，在未理性思考的情況下，即
    以最原始、最快速的方式，掐住接著緊扼翁素華的脖子，欲
    置其死。乙○○、翁素華於交往同居期間，何人負擔費用多
    寡，本難釐清，但就乙○○個人而言，其會出手，是其自認
    房租等等費用均由其負擔，一朝錢財散盡，即受翁素華另結
    新歡及趕人之辱，其心裡難受，合於情理。另結新歡之事，
    是怒火中燒，沒錢趕人一事，則引爆乙○○的殺意。本院因
    此判斷，乙○○殺害翁素華的動機，是因感情上的受辱、受
    刺激，進而惹起殺人之犯意與決意，本案是臨時起意殺人，
    而非預謀。
５、乙○○殺人後之態度：
(1)、據乙○○所供，其緊扼翁素華脖子約2 分鐘，跌落床下後鬆
    手，發現翁素華不動了，已無氣息，合於陳桓塵、陳寶玉未
    將翁素華送醫急救，及鑑定報告書所載「心因性猝死」之死
    因。換言之，翁素華於跌落床下、乙○○鬆手時，已當場死
    亡（均敘明如前）。翁素華既已無氣息，已死亡，乙○○也
    就無救治翁素華的可能。本案自無乙○○為了脫罪，故意不
    緊急救治翁素華之疑問。
(2)、乙○○於警詢時供稱「發生命案時間是在96年05月14日凌晨
    ，詳細時間忘記了，發現翁素華死亡，想自殺脫罪，以臥室
    內水果刀割腕自殺，於同日上午07時許，電話聯絡友人陳桓
    塵、陳寶玉，告知其與翁素華出事情形。」於檢察官面前，
    乙○○則供稱「殺害翁素華時間是在該日早上，正確時間不
    知道，但天已亮。」「因為我也是愛她的。」「她死了我也
    想要死，勒死她後才喝米酒，我是太早打電話給我朋友，不
    然我也死了。」「自殺後約5 分鐘，打電話給陳桓塵，只打
    一通。」於審判中，乙○○自白「勒緊翁素華已經天亮，約
    六、七點之間，心裡害怕，喝了兩瓶米酒，喝得很快，喝完
    就割腕自殺，割腕後再打電話。」「她已經死了，我想我也
    死了好了。」「打電話的目的是要陳桓塵他們來收屍，不是
    要他們還救我。」而陳桓塵於警詢中亦證實了在該日早上07
    時許，接獲乙○○的電話，告知找到乙○○、翁素華時，其
    2 人已均不在人世，乙○○當時口氣很消沈，陳桓塵、陳寶
    玉2 人前往察看時，房門上鎖無法進入，鎖匠開鎖後，發現
    乙○○躺在床沿，床上佈滿鮮血，再將乙○○送醫急救，業
    已敘明如前。案發後現場照片亦顯示房間一角的小桌旁地面
    上有較大面積血跡，桌上有水果刀，大面積血跡旁地上則有
    點滴狀血跡，一直延伸到床邊，乙○○側躺在床邊，床單、
    床沿、及地上棉被，在乙○○左手部位及其附近，染有多處
    、較大面積血跡，前均論述清楚。此外，並有乙○○之診斷
    證明書在卷可參，其上載明乙○○左手腕深切割傷合併韌帶
    斷裂及肌肉撕裂傷，於96年05月14日從急診入院接受韌帶縫
    合手術及肌肉縫補手術治療。
(3)、以上證據資料顯示，乙○○於殺害翁素華後，的確割腕，其
    雖打電話給友人，但用意並非呼救，而是告知死訊，此從乙
    ○○鎖住房門，不讓外人進入，即可證實。又乙○○割腕部
    位乃深度切割傷，肌肉、韌帶皆斷裂，須進行縫合手術，該
    手腕深度切割傷導致大量出血，在床上、地上均留有大面積
    血跡，由其割腕之用力，亦可認乙○○死意甚決。其所言「
    太早打電話給朋友說自殺的事，不然我也死了。」應屬實言
    。而本案並無其他跡證顯示乙○○別有自殺之情事，其堅決
    求死，當然是因其殺害翁素華後，知悉「其原來愛著」又「
    背叛他」的翁素華已死，心裡害怕、後悔，為以命抵償，以
    死脫罪，因此飲酒壯膽，即行割腕自殺。佐以上開證據資料
    ，本院認為乙○○犯後自殺之自白，與事實相符。由其犯後
    態度往前推演，相信乙○○殺害翁素華的時間點，與其自殺
    後打電話給陳桓塵的時間點相距甚近，是乙○○自白其殺害
    翁素華的時間點，是在當日早上六、七點之間，亦屬真實。
６、綜上，由乙○○犯案前所受之刺激、攻擊翁素華之動機、犯
    案之手段、情節、及犯後之態度等綜合研判，乙○○是因與
    翁素華有感情上的爭執，一時受不了翁素華感情上的刺激，
    因而產生殺害翁素華的動機、犯意與決意，而以猛力掐住進
    而緊扼翁素華頸部之方式，剝奪翁素華之生命，於得逞後，
    畏罪自殺，但被救起。被告乙○○於審判中坦承犯了殺人罪
    ，並自白殺人之動機、過程及犯罪態度，輔以其他補強證據
    之佐證，本院認為均與事實相符，可以採信。是其犯行堪以
    認定，自應依法論科。
三、論罪科刑之理由：
(一)、被告乙○○所為，係犯刑法第271條第1項之殺人罪。
(二)、本院審酌：被告犯後坦白犯行，態度尚稱良好，雖其犯後自
    殺，有畏罪的情形，但其中還兼容著後悔與歉意，而願以命
    相賠，死意甚堅，與單純脫免刑責之情況不同。被告於犯後
    未與死者家屬達成民事損害賠償之和解，告訴代理人丙○○
    即翁素華之子到庭表示不願原諒被告，希望本院重刑判決，
    被告則表示其與子女均無財產，犯後即被羈押，無法處理外
    面事情，也沒要求子女到死者靈堂致意，或為賠償。就此部
    分，本院認為被告是有難處，其在羈押中無法做到死者家屬
    的要求，應屬無奈，非出於惡意。其於審判最末向死者家屬
    表達道歉之意，但不為死者家屬接受，甚為可惜。被告前無
    故意犯罪之紀錄，有臺灣高等法院被告前案紀錄表在卷可參
    ，其本為司機，從事駕駛工作，後因駕駛違規，駕駛執照遭
    吊扣，因而失業，被告之配偶已亡，兒女均已成年，不在身
    邊，其本獨居在雲林縣，後因在小吃部認識翁素華，兩人相
    好，進而同居為伴。約3 個月後，因為錢的因素，導致兩人
    感情出現裂痕，但未有證據顯示兩人在這段期間曾拳腳相向
    ，本次為錢爭吵，翁素華要趕被告走，被告自覺受辱不甘，
    感情受創，凶性大起，進而殺人，並參被告教育程度僅國小
    畢業，智識不深，其犯罪應是一時失慮，而下重手，鑄成遺
    憾，就其犯罪動機及犯罪情節而言，難與一般預謀攜械殺人
    者相提並論，自不宜重判。被告與辯護人均自認判處有期徒
    刑12年，被告可以徹底悔改，也可撫慰死者及其家屬之痛，
    本院認為被告此部分自主權的行使為適當，另參被告犯罪之
    性質，認其不適合參與公共事務、行使公權，及其他一切情
    狀，量處如主文所示之刑，並諭知褫奪公權8 年。起訴檢察
    官認被告僅因細故即起殺意，且無悔意，請本院量處無期徒
    刑，本院認為被告非無悔意，無期徒刑顯然過重，不採。
四、適用之法律：
(一)、刑事訴訟法第299條第1項前段。
(二)、刑法第271條第1項、第37條第2項。
中　　華　　民　　國　　96　　年　　11　　月　　29　　日
            刑事第五庭  審判長法  官  侯廷昌
                              法  官  藍家偉
                              法  官  王紹銘
以上正本證明與原本無異
如不服本判決，應於判決送達後10日內，向本院提出上訴狀（須
附繕本）。
                              書記官  馮善詮
中　　華　　民　　國　　96　　年　　11　　月　　29　　日
附錄法條：
中華民國刑法第271條
殺人者，處死刑、無期徒刑或 10 年以上有期徒刑。
前項之未遂犯罰之。
預備犯第 1 項之罪者，處 2 年以下有期徒刑。
